臺灣新北地方法院刑事判決
111年度金簡上字第68號
上  訴  人
即  被  告 顧家珍

                   住○○市○○區○○路000巷0弄00號00樓                    

上列上訴人即被告因違反洗錢防制法等案件，不服本院於中華民
國111年1月25日所為111年度金簡字第55號第一審刑事簡易判決
（聲請簡易判決處刑案號：110年度偵字第41627號），提起上訴
，本院管轄之第二審合議庭改適用通常程序審理，並自為第一審
判決如下：
    主  文
原判決撤銷。
顧家珍幫助犯洗錢防制法第十四條第一項之洗錢罪，處有期徒刑
貳月，併科罰金新臺幣壹萬元，罰金如易服勞役，以新臺幣壹仟
元折算壹日。緩刑貳年，緩刑期間付保護管束，並應向指定之政
府機關、政府機構、行政法人、社區或其他符合公益目的之機構
或團體提供肆拾小時之義務勞務，及應接受拾貳小時之法治教育
課程。
    事  實
一、顧家珍依其智識程度及生活經驗，可預見將自己之金融帳戶
    （含提款卡及密碼）提供予真實姓名年籍不詳之人使用，常
    與財產犯罪密切相關，且可預見金融帳戶被他人利用以遂行
    詐欺犯罪及隱匿、掩飾犯罪所得財物或財產上利益，竟仍基
    於幫助他人實施詐欺取財犯罪及幫助洗錢之不確定故意，於
    民國110年6月15日某時許，將其所申辦之台北富邦商業銀行
    土城分行（聲請簡易判決處刑書誤載為古城分行）帳號0000
    0000000000號帳戶（下稱本案帳戶）之存摺、金融卡寄存在
    新北市○○區○○○街000號「空軍一號」客運站，並以Lin-e將
    本案帳戶之提款卡密碼傳送予真實姓名年籍不詳、自稱「李
    昱賢」之成年人，而以此方式將本案帳戶提供予「李昱賢」
    及所屬詐欺集團（下稱本件詐欺集團）成員使用。嗣本件詐
    欺集團即共同意圖為自己不法之所有，基於冒用公務員名義
    詐欺取財及洗錢之犯意聯絡，於110年6月17日12時55分許至
    同日13時35分許，先後假冒金融監督管理委員會職員、中國
    信託銀行客服人員致電予呂宗庭，向呂宗庭佯稱：其先前在
    網路購物遭詐騙案件之歹徒已被查獲，須依指示操作ATM，
    方能取回受騙款項云云，致呂宗庭陷於錯誤，於110年6月17
    日13時34分許以網路ATM轉帳新臺幣（下同）99,986元至本
    案帳戶內，旋遭本件詐欺集團成員提領一空，而以此方式製
    造金流之斷點，掩飾特定犯罪所得之來源及去向。嗣呂宗庭
    發覺有異，報警處理，方循線查悉上情。
二、案經呂宗庭訴由新北市政府警察局新莊分局移送臺灣新北地
    方檢察署檢察官偵查後聲請以簡易判決處刑。
    理  由
一、證據能力之認定：
　　按刑事訴訟法第159條之5規定：「被告以外之人於審判外之
    陳述，雖不符刑事訴訟法第159條之1至第159條之4之規定，
    而經當事人於審判程序同意作為證據，法院審酌該言詞陳述
    或書面陳述作成時之情況，認為適當者，亦得為證據（第1
    項）。當事人或辯護人於法院調查證據時，知有第159條第1
    項不得為證據之情形，而未於言詞辯論終結前聲明異議者，
    視為有前項之同意（第2項）。」本院以下援引之被告顧家
    珍以外之人於審判外之言詞或書面陳述，雖屬傳聞證據，惟
    當事人明知此情，而未於本院審理過程中聲明異議，本院審
    酌上開證據資料製作時之情況，尚無違法不當及證明力明顯
    過低之瑕疵，與本案待證事實復具有相當關連性，以之作為
    證據應屬適當。揆諸前揭規定，認該等證據資料均得為證據
    。至非供述證據部分，並無事證顯示係實施刑事訴訟程序之
    公務員因違背法定程序而取得，復經本院依法踐行調查程序
    ，皆應有證據能力。
二、認定事實之理由及證據：
　　訊據被告就前揭犯罪事實，於本院審理時坦承不諱，核與證
    人即告訴人呂宗庭於警詢時之陳述大致相符（見110年度偵
    字第41627號卷【下稱偵卷】第7至8頁），且有本案帳戶開
    戶基本資料及交易明細、告訴人提出之轉帳交易記錄及詐欺
    集團成員來電顯示紀錄翻拍照片、被告與詐欺集團間Line對
    話紀錄截圖、寄貨收據各1份（見偵卷第12至32頁）在卷可
    稽，足認被告具任意性且不利於己之自白，與上開事證彰顯
    之事實相符，而可採信。本件事證明確，被告犯行堪以認定
    ，應依法論科。
三、論罪科刑及撤銷原判決之理由：
  ㈠罪名與罪數：
　　按刑法第30條之幫助犯，係以行為人主觀上有幫助故意，客
    觀上有幫助行為，即對於犯罪與正犯有共同認識，而以幫助
    意思，對於正犯資以助力，但未參與實行犯罪之行為者而言
    。幫助犯之故意，除需有認識其行為足以幫助他人實現故意
    不法構成要件之「幫助故意」外，尚需具備幫助他人實現該
    特定不法構成要件之「幫助既遂故意」，惟行為人只要概略
    認識該特定犯罪之不法內涵即可，無庸過於瞭解正犯行為之
    細節或具體內容。此即學理上所謂幫助犯之「雙重故意」。
    又金融帳戶乃個人理財工具，依我國現狀，申設金融帳戶並
    無任何特殊限制，且可於不同之金融機構申請多數帳戶使用
    ，是依一般人之社會通念，若見他人不以自己名義申請帳戶
    ，反而收購或借用別人之金融帳戶以供使用，並要求提供提
    款卡及告知密碼，則提供金融帳戶者主觀上如認識該帳戶可
    能作為對方收受、提領特定犯罪所得使用，對方提領後會產
    生遮斷金流以逃避國家追訴、處罰之效果，仍基於幫助之犯
    意，而提供該帳戶之提款卡及密碼，以利洗錢實行，仍可成
    立一般洗錢罪之幫助犯（最高法院刑事大法庭108年度台上
    大字第3101號刑事裁定意旨參照）。被告將本案帳戶提供予
    不詳之詐騙行為人，使之得持以對告訴人施行詐術，致其陷
    於錯誤，並依指示匯款至上開帳戶，已如上述。被告所為固
    未直接實行詐欺取財、掩飾或隱匿特定犯罪所得之本質、來
    源、去向、所在之構成要件行為，惟其提供本案金融帳戶之
    存摺、提款卡及密碼予詐騙之人，確對本案詐欺行為人遂行
    詐欺取財、掩飾或隱匿特定犯罪（詐欺取財罪屬洗錢防制法
    第3條第2款之特定犯罪）所得之本質、來源、去向、所在資
    以助力，有利詐欺取財及洗錢之實行。故核被告所為，係犯
    刑法第30條第1項、第339條第1項之幫助詐欺取財罪，及刑
    法第30條第1項、洗錢防制法第14條第1項之幫助一般洗錢罪
    。又本件被告除提供本案帳戶資料予「李昱賢」外，並未涉
    其他犯罪環節，而現今詐欺集團對於各成員之角色分工極細
    ，各成員負責內容不同，對犯罪行為之各階段細節等，所知
    悉者自有所歧異，兼之詐欺手法不一而足，各詐欺案件中所
    使用之犯罪工具亦不盡一致，並非均有冒用公務員名義詐欺
    取財之情，且依卷內現存事證，亦無從認定被告曾與其餘詐
    騙集團成員有所接觸，或就本案係利用公務員名義實施詐術
    乙節有所認知或可得知悉，被告所為自不構成刑法第30條第
    1項前段、第339條之4第1項第1款之罪名。再被告以一行為
    同時觸犯幫助詐欺取財罪及幫助一般洗錢罪，為想像競合犯
    ，應依刑法第55條規定，從一重論以幫助一般洗錢罪處斷。
　㈡刑之加重、減輕事由：　
　　⒈被告係基於幫助之犯意，而並未實際參與詐欺犯行，所犯
      情節較正犯輕微，為幫助犯，爰衡酌其犯罪情節，依刑法
      第30條第2項規定減輕其刑。
　　⒉按犯洗錢防制法第14條、第15條之罪，在偵查或審判中自
      白者，減輕其刑，同法第16條第2項定有明文。被告於本
      院審理時，就其提供帳戶予本件詐欺集團使用之客觀事實
      均供認無訛（見本院111年度金簡上字第68號卷【下稱本
      院卷】第83頁、第133頁、第135頁），應認被告就幫助洗
      錢罪之主要構成要件事實於偵查及審判中有所自白，爰依
      洗錢防制法第16條第2項規定減輕其刑，並與上開減輕（
      刑法第30條第2項）事由，依法遞減之。　　
  ㈢原審以被告罪證明確，予以論罪科刑，固非無見；然查：
　　⒈被告依「李昱賢」指示交付本案帳戶之存摺、金融卡及密
      碼，堪認其已預見該金融帳戶可能遭他人作為收受、提領
      詐欺所得使用，並藉此製造金流斷點乙情，卻仍提供本案
      帳戶資料予「李昱賢」，以供「李昱賢」所屬詐欺集團成
      員持以掩飾、隱匿特定犯罪所得之去向及所在，核其所為
      ，除構成刑法第30條第1項前段、第339條第1項之幫助詐
      欺取財罪，亦觸犯刑法第30條第1項、洗錢防制法第14條
      第1項之幫助洗錢罪，業經本院說明如前，則原判決認被
      告僅成立幫助詐欺取財罪，而未構成檢察官聲請簡易判決
      處刑所主張之幫助洗錢罪，容有未洽。
   ⒉又按第一審法院依被告在偵查中之自白或其他現存之證據，
      已足認定其犯罪者，得因檢察官之聲請，不經通常審判程
      序，逕以簡易判決處刑；檢察官聲請以簡易判決處刑之案
      件，經法院認為有刑事訴訟法第451條之1第4項但書之情
      形者，應適用通常程序審判之；又對於簡易判決之上訴，
      準用刑事訴訟法第三編第一章及第二章除第361條外之規
      定，刑事訴訟法第449條第1項、第452條、第455條之1第3
      項分別定有明文。依此，法院對於案情甚為明確之輕微案
      件，固得因檢察官之聲請，逕以簡易程序判決處刑，惟仍
      應以被告在偵查中之自白或其他現存之證據，已足認定其
      犯罪者為限，始能防冤決疑，以昭公允。且於裁判上一罪
      之案件，倘其中一部分犯罪不能適用簡易程序者，全案應
      依通常程序辦理之，乃訴權不可分、程序不可分之法理所
      當然。從而，管轄第二審之地方法院合議庭受理簡易判決
      上訴案件，除應依通常程序審理外，其認案件有前述不能
      適用簡易程序之情形者，自應撤銷原判決，逕依通常程序
      為第一審判決，始符法制（最高法院108年度台非字第15
      號刑事判決意旨參照）。原審既認被告於本案所為並未構
      成檢察官聲請簡易判決處刑所指之刑法第30條第1項前段
      、洗錢防制法第14條第1項之幫助洗錢罪，揆諸前揭說明
      ，即應適用通常程序審理，並就此部分為「不另為無罪之
      諭知」；然原審卻就全案逕以簡易判決處刑，而僅於理由
      中說明被告本案所涉犯行不另構成洗錢罪，可認原審就本
      案適用簡易判決處刑，實有違誤。
    ⒊另按刑罰之量定，固屬法院自由裁量之職權行使，刑事審
      判之量刑，旨在實現刑罰權之分配的正義，故法院對科刑
      判決之被告量刑，應符合罪刑相當原則，使罰當其罪，以
      契合人民之法律感情。此所以刑法第57條明定科刑時應審
      酌一切情狀，尤應注意該條所列各款情形，以為科刑輕重
      之標準（最高法院95年度台上字第1779號刑事判決意旨參
      照）。再法院對於被告之量刑，亦應受比例原則與平等原
      則等一般法律原則之支配，以期達成客觀上之適當性、相
      當性與必要性之價值要求；又行為人犯後悔悟之程度，是
      否力謀恢復原狀或與被害人達成和解，及其後是否能確實
      履行和解條件，以彌補被害人之損害，均攸關於法院判決
      量刑之審酌，且基於「修復式司法」理念，國家亦有責權
      衡被告接受國家刑罰權執行之法益與確保被害人損害彌補
      之法益，務必使二者間在法理上力求衡平；被告在刑事訴
      訟程序中，於緘默權保障下所為之任意供述，是否坦承犯
      行或為認罪之陳述，而為客觀情狀之呈現，尚非不得據為
      判斷犯罪後有無悔悟而為態度是否良好之部分依據。事實
      審法院將之列為量刑審酌事項之一，要無不可。且被告究
      竟在何一訴訟階段認罪，攸關訴訟經濟及被告是否出於真
      誠之悔意或僅心存企求較輕刑期之僥倖，法院於科刑時，
      自得列為審酌刑法第57條第10款「犯罪後之態度」情形之
      考量因子，以適正行使其裁量權（最高法院108年度台上
      字第4387號刑事判決意旨參照）。查被告雖於原審否認犯
      行，惟於本院準備程序及審理時均已坦承犯行，復與告訴
      人成立調解，依約賠償2,460元等情，有本院111年度司刑
      簡上移調字第47號調解筆錄1份附卷可參（見本院卷第119
      至120頁），原判決未及審酌及此，對本案所為之刑罰量
      定，尚有未合。
　　⒋綜上，被告以其願意坦承犯罪及與告訴人洽談和解，請求
      從輕量刑為由提起上訴，為有理由，且原判決就法律適用
      部分亦有前揭可議之處，自應由本院管轄之第二審合議庭
      撤銷改判，並逕依通常程序為第一審判決。
  ㈣量刑：
　　爰以被告之責任為基礎，審酌其前曾因相同類型案件，經法
    院論罪科刑後，竟仍不思悔改，再犯本件之罪，提供本案帳
    戶之存摺、提款卡予他人作為詐欺取財工具，增加告訴人尋
    求救濟及治安機關查緝犯罪之困難，且因被告提供上開帳戶
    ，使告訴人受騙匯入之款項經提領或轉帳後，即難以追查犯
    罪所得去向，而得以切斷特定犯罪所得與犯罪行為人間之關
    係，助長詐欺犯罪之猖獗、危害國內金融交易秩序，所為實
    不足取；兼衡其素行（見卷附臺灣高等法院被告前案紀錄表
    ）、身心情況（見本院卷第137頁、第139頁）、教育程度、
    家庭與經濟狀況（見本院卷第134至135頁），暨其犯罪動機
    、手段、目的、情節、告訴人所受損害，及其犯後於本院審
    理時坦承犯行，且業與告訴人達成調解，賠償渠所受損失等
    一切情狀，量處如主文所示之刑，並就併科罰金部分，諭知
    易服勞役之折算標準，以示處罰。又被告雖曾因故意犯罪受
    有期徒刑以上刑之宣告，惟於執行完畢後5 年內，未有因故
    意犯罪另受有期徒刑以上刑之宣告之情形，有前引前案紀錄
    表1 份可佐，其因一時失慮而犯本件之罪，犯後已坦認犯罪
    ，且業與告訴人達成調解，並經告訴人表示願意宥恕其本件
    行為，及請求對其從輕量刑，給予其自新或緩刑之機會等情
    ，有本院111年8月17日調解筆錄附卷可查（見本院卷第119
    至120頁），信其經此偵審程序，應知所警惕，而無再犯之
    虞，本院因認其所受刑之宣告以暫不執行為適當，爰依刑法
    第74條第1項第2款規定，併予宣告緩刑2年。另為使被告能
    確實反省本件犯行，建立正確之價值觀，本院認尚有賦予其
    一定負擔之必要，爰諭知被告應向檢察官指定之政府機關、
    政府機構、行政法人、社區或其他符合公益目的之機構或團
    體提供40小時之義務勞務，暨為預防再犯並應接受12小時之
    法治教育課程，並依刑法第93條第1項第2款之規定在緩刑期
    內併付保護管束，以收緩刑之實效。倘被告違反上開應行負
    擔之事項且情節重大，依刑法第75條之1第1項第4款之規定
    ，其緩刑之宣告仍得由檢察官向本院聲請撤銷，併予指明。
  ㈤沒收：
　　⒈被告固將本案帳戶之存摺、提款卡、密碼交付他人遂行詐
      欺取財及洗錢之犯行，惟依卷內事證，尚無積極證據足認
      被告有因交付帳戶而取得任何不法利益，自不生利得剝奪
      之問題，亦不須就正犯所獲得之犯罪所得負沒收、追徵之
      責。從而，即無宣告沒收其犯罪所得之適用。
　　⒉另按犯第14條之罪，其所移轉、變更、掩飾、隱匿、收受
      、取得、持有、使用之財物或財產上利益，沒收之，固為
      洗錢防制法第18條第1項前段所明定，惟本案被告所為係
      洗錢防制法第14條第1項洗錢罪之幫助犯，其犯罪態樣與
      實施犯罪之正犯有異，所處罰者乃其提供助力之行為本身
      ，而非正犯實施犯罪之行為，因此幫助犯不適用責任共同
      之原則，對於正犯所移轉、變更、掩飾、隱匿、收受、取
      得、持有、使用之財物或財產上利益，自毋庸為沒收之宣
      告，併此敘明。
  ㈥末按適用簡易判決處刑之案件，所科之刑以宣告緩刑、得易
    科罰金之有期徒刑及拘役或罰金為限，此觀刑事訴訟法第37
    8條、第449條第3項規定甚明。又刑事訴訟法第455條之1第3
    項規定，對於簡易判決之上訴，準用同法第三編第一章及第
    二章之規定。是管轄第二審之地方法院合議庭受理簡易判決
    上訴案件，應依通常程序審理。其認案件有刑事訴訟法第45
    2條所定第一審應適用通常程序審判而不得適用簡易程序審
    判之情形者，應撤銷原簡易判決，逕依通常程序為第一審判
    決（參最高法院92年度台非字第352號刑事判決意旨）。查
    被告既經本院論罪科刑結果，已不符合得為簡易判決處刑之
    情形，除撤銷原判決外，並應逕行改依第一審通常程序判決
    之，如不服本判決，仍得於法定上訴期間內，向管轄之第二
    審法院提起上訴。
據上論斷，應依刑事訴訟法第452條、第451條之1第4項但書第2
款、第455條之1第1項、第3項、第369條第1項前段、第364條、
第299條第1項前段，洗錢防制法第14條第1項、第16條第2項，刑
法第11條前段、第30條第1項前段、第2項、第339條第1項、第55
條、第42條第3項、第74條第1項第2款、第2項第5款、第8款、第
93條第1項第2款，刑法施行法第1條之1第1項，判決如主文。
本案經檢察官洪三峯偵查後聲請以簡易判決處刑，由檢察官顏汝
羽、王江濱於本審到庭實行公訴。　　
中　　華　　民　　國　　111 　年　　10 　　月　　5　　日
                  刑事第七庭  審判長法  官   彭全曄
　
                                    法  官   白承育
　
                                    法  官   劉思吟
以上正本證明與原本無異。
如不服本判決應於收受送達後20日內向本院提出上訴書狀，並應
敘述具體理由；其未敘述上訴理由者，應於上訴期間屆滿後20日
內向本院補提理由書（均須按他造當事人之人數附繕本）「切勿
逕送上級法院」。
                                    書記官  廖俐婷
中　　華　　民　　國　　111 　年　　10　　月　　11　　日
附錄本案論罪科刑法條全文：
洗錢防制法第14條：
有第二條各款所列洗錢行為者，處7 年以下有期徒刑，併科新臺
幣5 百萬元以下罰金。
前項之未遂犯罰之。
前二項情形，不得科以超過其特定犯罪所定最重本刑之刑。
中華民國刑法第30條第1項：
幫助他人實行犯罪行為者，為幫助犯。雖他人不知幫助之情者，
亦同。
中華民國刑法第339條：
意圖為自己或第三人不法之所有，以詐術使人將本人或第三人之
物交付者，處5 年以下有期徒刑、拘役或科或併科50萬元以下罰
金。
以前項方法得財產上不法之利益或使第三人得之者，亦同。
前二項之未遂犯罰之。